臺灣高等法院臺南分院刑事裁定　　　　　九十一年度抗字第一九三號　　　　潛
　　　抗　告　人
　　　即 受刑 人　甲 ○○ .
右抗告人因違反公司法案件，聲請免其刑之執行，不服臺灣臺南地方法院九十一年五
月二十八日刑事裁定（九十一年度聲字第八六八號），提起抗告，本院裁定如左：
      主      文
原裁定撤銷，發回臺灣臺南地方法院。
      理      由
一、抗告意旨略以：抗告人等因違反修正前公司法第十五條第一項規定，而成立同條
    第三項之罪，該判決於民國（下同）九十年十月二十六日送達抗告人等，因未上
    訴而確定，並經臺灣臺南地方法院檢察署（下稱地檢署）命抗告人等，於同年十
    二月十一日前往報到受刑。然系爭修正前公司法第十五條規定，業於九十年十月
    二十五日經立法院三讀修正通過予以刪除，並經總統於同年十一月十二日公布、
    於同年月十四日生效。且依修正之同法第十八條第二項之規定，公司所營事業原
    則上並不需向主管機關申請登記，並受其限制，亦即於本案之裁判確定（九十年
    十一月五日後），於地檢署指定期日（九十年十二月十一日）命抗告人等前往執
    行之前，係爭公司法已變更不處罰其行為（九十年十一月十四日生效），即當符
    合刑法第二條第三項之要件，應免抗告人等刑之執行，詎該署未察，仍命抗告人
    等於指定期日前往受刑，於法自有未合。乃原審裁定竟謂以抗告人等既已於九十
    年十二月十一日由檢察官執行完畢，即與刑法第二條第三項之「未執行或執行未
    完畢」之要件未合，而駁回抗告人等之聲明異議，顯係誤解該條文所致，以為系
    爭法律縱於本案處罰之裁判確定後已變更不處罰其行為，然抗告人等已受刑之執
    行完畢，亦不適用該條文。實則刑法第二條第三項之規定，係指未執行完畢前法
    律有變更不處罰其行為則免其刑之執行；執行完畢後法律方變更者當不得免其刑
    之執行。原審誤會為執行完畢即不得聲明異議，而不論法律於何時變更，認定顯
    有錯誤，蓋系爭法律於本案處罰之裁判確定後執行前已變更不處罰其行為，執行
    檢察官即不應在繼續執行原確定判決，否則豈非直接違反該刑法第二條第三項之
    規定，及該條文原欲保護人民權益之美意？且依原審前開駁回理由，更不啻係謂
    抗告人等將因執行檢察官疏忽因法律變更不應執行本案判決、復因抗告人等未諳
    法律之結果，致抗告人等理應受有不當執行之侵害、國家因之受有不當得利之結
    果。爰求為撤銷原裁定，以維抗告人之權益云云。
二、按處罰之裁判確定後，未執行或執行未完畢者，而法律有變更不處罰其行為者，
    免其刑之執行，刑法第二條第三項定有明文。可知裁判確定後法律之變更，僅限
    於變更後之法律不處罰其行為者，且尚未執行或執行未完畢之受判決人，始有免
    其刑執行之適用。次按實施刑事訴訟程序之公務員，就該管案件，應於被告有利
    及不利之情形，一律注意，刑事訴訟法第二條第一項定有明文。
三、查本件抗告人即受刑人甲○○○與乙○○，前於八十九年八月二日後某日起至九
    十年四月間某日止，因違反公司法第十五條第一項規定，成立同條第三項之罪，
    經原審法院於九十年十月十九日，以其二人係共同公司負責人，違反公司不得經
    營登記範圍以外之業務之規定，各判處拘役伍拾日，如易科罰金，均以佰元折
    算壹日判決在案，有臺灣臺南地方法院九十年度易字第一七八七號刑事判決附原
    審卷足稽，該判決係於九十年六月二十六日送達抗告人後因未上訴而確定。嗣公
    司法該條規定業經總統於九十年十一月十二日修正公布，於同年月十四日修正生
    效，依修正後公司法第十五條規定：「公司之資金，除有左列各款情形外，不得
    貸與股東或任何他人：一、公司間或與行號間有業務往來者。二、公司間或與行
    號間有短期融通資金之必要者。融資金額不得超過貸與企業淨值的百分之四十。
    （第一項）公司負責人違反前項規定時，應與借用人連帶負返還責任；如公司受
    有損害者，亦應由其負損害賠償責任（第二項）」。換言之，修正前公司法第十
    五條第一項之公司不得經營登記範圍以外之業務之禁止規定，暨第三項違反者之
    刑罰制裁均已被刪除，亦即已廢止刑罰之處罰規定，則依刑法第二條第三項規定
    ，對於該尚未執行之受判決人，自應免其刑之執行。臺灣臺南地方法院檢察署於
    九十年十二月四日製發執行命令（日期不清？？），通知異議人應於九十年十二
    月十一日上午九時三十分報到執行，並於九十年十二月十一日繳納罰金執行完畢
    ，有該署九十年度執字第四六三○號執行傳票命令附於原審卷可稽，揆諸上開規
    定，洵有違誤。原裁定仍認「本件聲請人即受刑人違反公司法案件，已經由檢察
    官於九十年十二月十一日執行完畢之案件，其對於臺灣臺南地方法院檢察署檢察
    官已執行完畢之指揮認為不當聲明異議，核與刑法第二條第三項規定不合，自難
    准許」等語，殊有未洽，自有再予詳查審認之必要。抗告意旨執此指摘原裁定不
    當，為有理由，爰將原裁定撤銷，發回原審法院更為當適法之裁定。
四、據上論斷，依刑事訴訟法第四百十三條前段，裁定如主文。
中  華  民  國      九十一      年        七        月      三十一      日
                                臺灣高等法院臺南分院刑事第一庭
        審判長法官  茆    臺    雲
                                          法官  李    文    福
                                          法官  蔡    長    林
右正本證明與原本無異。
不得抗告。
                                    法院書記官  李    培    薇
中  華  民  國      九十一      年        八        月        一        日
附錄本案適用法條全文：
（修正前）公司法第十五條：
  公司不得經營登記範圍以外之業務。
  公司之資金，除因公司間業務交易行為有融通資金之必要者外，不得貸與股東或任
何他人。
  公司負責人違反前二項規定時，各處一年以下有期徒刑、拘役或科或併科新臺幣十
五萬元以下罰金，並賠償公司因此所受之損害。
修正後公司法第十五條：
  公司之資金，除有左列各款情形外，不得貸與股東或任何他人：
一  公司間或與行號間有業務往來者。
二  公司間或與行號間有短期融通資金之必要者。融資金額不得超過貸與
    企業淨值的百分之四十。
  公司負責人違反前項規定時，應與借用人連帶負返還責任；如公司受有損害者，亦
應由其負損害賠償責任。
